【裁判字號】    92,上易,2106
【裁判日期】    921016
【裁判案由】    詐欺等
【裁判全文】
臺灣高等法院刑事判決                          九十二年度上易字第二一０六號
    上  訴  人
    即 自 訴人  丙○○
    被      告  丁○○
    被      告  甲○○
    被      告  乙○○
右上訴人因自訴被告等詐欺等案件，不服臺灣板橋地方法院九十一年度自字第四四七
號，中華民國九十二年五月三十日第一審判決，提起上訴，本院判決如左：
    主  文
上訴駁回。
    理  由
一、自訴意旨略以：自訴人丙○○於民國（下同）八十年四、五月間，與被告丁○○
    、甲○○及邱顯德、吳金地等人，為經營「康寶」品牌，成立全國性企業聯盟，
    而簽立「合夥協議書」，約定各股東分別出資新臺幣（下同）一百萬元，共同成
    立康寶企業有限公司（下稱康寶公司），各股東共用「康寶」品牌獨立經銷營業
    ，而由邱顯德掛名為首任負責人，之後再由各股東輪流擔任負責人，至於康寶公
    司資產，非經所有股東同意不得轉讓。詎被告丁○○擔任負責人期間，竟基於為
    自己不法所有之意圖，未經所有股東同意，以康寶公司名義申請之支票存款戶後
    ，濫開康寶公司支票，任其跳票，使康寶公司信用破產。又拒開股東會議，並私
    下由另一被告乙○○承接邱坤明股權。被告丁○○、甲○○更違法轉讓康寶公司
    之「臺灣區瓦斯器材工業同業公會」會員牌照，並將變賣所得款項侵吞入己。因
    認被告等涉犯刑法第三百三十九條第一項之普通詐欺罪、第三百三十六條第二項
    業務侵占罪、第三百四十二條背信等罪云云。
二、按犯罪事實應依證據認定之，無證據不得推定其犯罪事實，刑事訴訟法第一百五
    十四條有明文；又認定不利於被告之事實，須依積極證據，苟積極證據不足為不
    利於被告事實之認定時，即應為有利被告之認定，更不必有何有利之證據，最高
    法院三十年上字第八一六號判例著有明文可資參照。
三、自訴人認被告等涉犯詐欺、業務侵占、背信等罪嫌，無非係認康寶公司因支票使
    用經銀行列為拒絕往來戶，且被告丁○○將康寶公司之臺灣區瓦斯器材工業同業
    公會會員牌照轉讓為主要依據。惟訊據被告等均堅決否認犯行，被告丁○○辯稱
    ：康寶公司並無實際營運，只是用來申請康寶之商標及瓦斯器材公會牌照，各股
    東均有自己之商號或公司，共用康寶牌照經銷商品，八十八年間曾召開股東會時
    ，因為康寶品牌產品虧損，各股東經營意願低落，有意結束營業，而伊在北部原
    本有開設高賓企業公司，遂決定先由伊全權承接康寶公司，另將高賓公司結束；
    又由於瓦斯器材公會牌照須繳交年費才得以維持，各股東既無經銷意願，又須負
    擔年費，故決定將牌照轉讓，並將轉讓後將所得款分配各股東，至於自訴人部分
    ，由於自訴人多年未繳交年費，所以扣抵後未分配變賣款項予自訴人等語。被告
    乙○○則辯稱：我在八十三年間買下邱坤明之股權及商號後開始參與經營，八十
    八年間公司曾召開股東會，決議將公司全權交由丁○○經營，當時有通知自訴人
    ，自訴人因故無法到場，但有以電話聯繫，表示對於股東會決議均無異議，至於
    丁○○變賣瓦斯器材公會牌照之後，有分配款項予各股東等語。被告甲○○辯稱
    ：八十八年間召開股東會，已決議將公司全權交由丁○○經營，並同意將康寶公
    司之瓦斯器材公會牌照轉讓，並無違法等語。經查：
(一)自訴人丙○○、被告丁○○、甲○○及邱顯德、吳金地、邱坤明等人，於八十年
    間簽訂合夥契約書，共同經營康寶公司等情，有合夥契約書在卷可稽（原審卷七
    至九頁）。康寶公司設立於七十九年八月十四日，有經濟部公司執照可稽（見原
    審卷第十頁），並於七十九年九月十二申請取得營利事業記證，由邱顯德擔任負
    責人（見原審卷第十一頁）。八十三年六月二十日，被告乙○○承接邱坤明出資
    部分，成為康寶公司股東，此經原審及本院調取康寶企業有限公司登記案卷全卷
    為憑。而被告乙○○承接邱坤明股權，既經合法申請登記在案，並無「擅自」轉
    讓之可言，而股東由邱坤明變更為被告乙○○時，其餘股東未變且均於章程變更
    具名同意，核與合夥契約第三條轉讓股份應經全體股東同意之約定無違。又自訴
    人為康寶公司股東之一，在八十三年間章程變更時亦具名同意，自訴人更非不得
    隨時查閱公司之股東名簿，其自八十三年起，均未曾主張被告乙○○承接邱坤明
    之股權有何違法之處，直至九十一年間，反指被告乙○○承接邱坤明之股權未經
    全體股東同意云云，僅係片面空言，與上開事證相悖，自不足採，自不得逕指被
    告乙○○有何詐欺或背信犯嫌可言。
(二)又康寶公司於八十八年間曾召開股東會，決議將公司全權交由被告丁○○經營，
    並同意轉讓康寶公司之瓦斯器材公會牌照；九十一年六月間，被告丁○○將瓦斯
    器材公會牌照變賣前，亦徵得各股東同意，有甲○○、吳金地、乙○○、邱顯德
    之股東讓渡同意書四紙附於本院卷可稽，並據證人吳金地、邱顯德於原審證述在
    卷（見原審九十一年十二月二十四日、九十二年一月十日訊問筆錄）。而被告等
    指稱自訴人已有數年未繳納年費，亦據自訴人自承：我自八十六年起因為沒有經
    銷權，所以沒有繳納會費，不知是何人繳納會費等語（見原審卷一九五頁）。而
    自訴人與被告等既共同設立公司申請品牌，自訴人在八十四年至九十一年間均未
    參與經營，就其身為股東對公司應盡之分攤支出之義務均不聞問，至被告等因經
    營陷於困境變賣公司資產之際，自訴人始又主張參與分配，已屬無據。況自訴人
    對於康寶公司經營狀況不加聞問，其餘各股東聚會商討，認為轉讓康寶公司之瓦
    斯器材公會牌照並將營業權交予被告丁○○較為有利，自難認為被告丁○○轉讓
    公司資產有何「違背委任任務」之可言。且被告丁○○將牌照轉讓後，各股東分
    配款項各為十萬元，惟未分配予自訴人，固據被告丁○○坦認不諱（見原審卷第
    一五０頁），惟其未分配原因係因自訴人長達七、八年未繳年費，已逾此數額，
    是被告丁○○認為扣除自訴人應繳納之會費後，已無庸分配自訴人任何款項，即
    欠缺不法所有意圖，自不得逕指為侵占或背信行為。
(三)再由被告丁○○經營康寶公司之行為觀之，其於八十八年間召開股東會前，係以
    電話通知各股東與會，於九十一年轉讓後，轉讓所得除自訴人外其餘亦分配予各
    股東十萬元，業據甲○○證實（見原審卷第一四五頁），參核與前開證人吳金地
    、邱顯德所述相符。而被告等均一致指稱自訴人於股東會進行中，曾以電話聯繫
    告知因故無法與會，但同意一切股東會決議等情，雖為自訴人所否認，惟被告等
    因瓦斯器材公會牌照難以維持，為挽救經營頹勢，同意由被告丁○○轉讓瓦斯器
    材公會牌照，被告丁○○並如數分配變賣款項，僅對於自訴人部分主張抵銷而未
    分配，自難謂被告等有何不法所有意圖，且被告等係因經營困難始轉讓瓦斯器材
    公會牌照，業據被告等陳明，其等對於康寶公司原無損害之故意，而欠缺不法所
    有意圖。退步言之，縱被告等未經自訴人同意而變賣瓦斯器材公會牌照，僅係違
    反合夥約定，及對自訴人之分配款得否主張抵銷之民事糾葛，尚與刑事犯行有間
    ，要難指被告等有何侵占或背信之犯行。
(四)所謂「瓦斯器材公會牌照」，係指會員享有會員產品保險標誌使用權，如欲移轉
    權利，由原會員書具移轉同意申請，由公會去函保險公司更名，所謂牌照轉讓，
    應指產品保險標誌使用權之移轉而言，此有台灣瓦斯器材工業同業公會函可稽（
    見原審卷第一一０頁），合此敘明。本件被告丁○○經營康寶公司期間，因經營
    不善致公司成為銀行拒絕往來戶，固為被告丁○○所不否認，並有台灣票據交換
    所載明康寶公司於九十年十月二十六日退票之函（九十二年九月三日台票總字第
    ０九二０００五三四三號），附於本院卷可稽。惟康寶公司本僅為自訴人及被告
    等共同成立以申請牌照（即會員產品保險標誌使用權）之公司，以確保自訴人及
    被告銷售產品之保險利益，其本身並無實際營運，自被告丁○○擔任負責人後，
    經由股東會同意全權為實際經營，而各股東仍得使用康寶牌照於各自經銷處使用
    行銷，足認股東會已同意由被告丁○○個人經營康寶公司，自負成敗之責，要難
    以康寶公司成為銀行拒絕往來戶，逕繩以背信或詐欺罪行。況被告丁○○開立康
    寶公司支票退票後，亦自行與客戶和解，取回公司支票，而未損及股東權益，有
    取回後之支票十五紙在卷為憑（見原審卷第六三至七十六頁），顯見被告丁○○
    係將經營康寶公司視為個人損益，而未將虧損之責轉嫁於各股東分擔，益難指被
    告丁○○對康寶公司或自訴人有何詐欺、背信之行為。
(五)綜上所述，自訴人所列證據方法，不足證明被告等有未經全體股東同意，擅自轉
    讓公司資產之行為。至於自訴人另為舉證，證明其長期均於高雄市營業，被告等
    未曾邀其參與股東會云云。惟自訴人自八十四年間起未參與康寶公司營運，亦未
    再經銷康寶品牌產品，既為其所不否認，自不容其事後再以未實際參與股東會議
    云云，反指被告等有背信、詐欺之嫌。是自訴人所舉租賃契約書、電信使用證明
    等件，亦不足以證明被告等有詐欺、背信、侵占犯嫌。此外，本院查無其他積極
    證據足認被告等具自訴人所指犯行，揆諸首開說明，原審為被告等無罪之諭知，
    經核原審判決認事用法均無違誤，自訴人徒就原審業已依職權斟酌事項重為爭執
    ，核無理由，應予駁回。
據上論斷，應依刑事訴訟法第三百六十八條，判決如主文。
中      華      民      國    九十二    年      十      月     十六     日
                              台灣高等法院刑事第九庭
                                    審判長法  官  李  文  成
                                          法  官  周  盈  文
                                          法  官  官  有  明
右正本證明與原本無異。
不得上訴。
                                          書記官  林  蓓  瑜
中      華      民      國    九十二    年      十      月     十七     日


司法院資訊處製作；財團法人民間司法改革基金會備份。
